【裁判字號】    89,台上,780
【裁判日期】    890217
【裁判案由】    妨害自由
【裁判全文】
最高法院刑事判決                                八十九年度台上字第七八○號
    上  訴  人  丙○○  男
                丁○○  男
                甲○○  男
                乙○○  男
右上訴人等因妨害自由案件，不服臺灣高等法院臺中分院中華民國八十六年十一月二
十日第二審判決（八十六年度上訴字第一四一○號，起訴案號：臺灣臺中地方法院檢
察署八十五年度偵字第七九一三號），提起上訴，本院判決如左：
    主  文
原判決撤銷，發回臺灣高等法院臺中分院。
    理  由
本件原判決認定上訴人丙○○、甲○○、丁○○與被害人周惠珍（下稱周女）均係經
營期貨交易之中間人，因詹明清透過周女向丙○○下期貨訂單達新臺幣（下同）一百
八十二萬零六百五十五元虧損後逃匿。丙○○要求周女償付不果，乃於民國八十五年
四月二十日下午一時許，駕車載同不知情之蕭文玲前往臺中市○○路○段一○一號六
樓之二周女住處，以需與其會同合夥人決定損失分擔問題為由，要求周女上車。途中
丙○○即脅迫周女簽發一百八十二萬零六百五十五元之本票及借據各一紙，否則不讓
其離去，而以強暴脅迫之手段迫使周女行無義務之事。丙○○旋將該車駛至臺中市○
○路與林森路口富仙飯店停車場，並通知丁○○、甲○○（起訴書誤載為丁○○、甲
○○、乙○○三人）二人至該處後，丙○○將周女簽發之前揭本票交付黃、吳二人，
並交待必須取得現金或擔保物始能讓周女離去。丙○○、丁○○、甲○○三人乃共同
基於妨害自由以強迫周女還債之犯意聯絡，由周女搭乘黃、吳二人所駕之自用小客車
。丙○○則先行離去。黃、吳二人在車上即恫嚇周女稱：若不償債，即要將其殺掉丟
至大肚山上，或將其賣掉當娼妓賺錢還債等語，致周女心生畏懼，而聽從其二人指示
前往臺中市○○路八二八號二樓陳捷修家中向陳捷修借取五十萬元支票一紙交付黃、
吳二人，而使周女行無義務之事。黃、吳二人取得支票後仍要脅周女上車繼續籌措不
足額部分，而剝奪周女之行動自由。至同日下午六時許，乙○○亦基於與丁○○、甲
○○、丙○○等人共同妨害周女自由之犯意聯絡，於同日晚上八時許，令周女以電話
通知其男友江明宗，將其所有之坐落在臺中市○○區○○段一八二號土地及其上建築
改良物所有權狀、身份證及印鑑備妥。於同日晚上九時許到達周女住處後，因江明宗
找不到周女之印鑑。乃又推由乙○○押周女上樓找尋其印鑑，嗣又令周女上車，不讓
其離去。隨後又帶周女至臺中市○○路吃宵夜，及至臺中市○○路、學士路口之「得
意人生ＫＴＶ」唱歌。席間黃、吳、張三人並強逼周女喝酒，而行無義務之事。當晚
又強押周女投宿臺中市○○路富仙飯店五○六室。翌日中午十二時許，黃、張二人又
要周女以電話通知江明宗準備現金三十萬元。江明宗接獲周女電話即報警於八十五年
四月二十一日下午五時四十分許，在臺中市○○○○街與河南路口處約定交款地點查
獲黃、吳、張三人等情。因而撤銷第一審判決，改判依牽連犯關係從一重論處上訴人
等共同以非法方法剝奪人之行動自由（丙○○、甲○○、乙○○均累犯）罪刑，固非
無見。
惟查，(一)、按有罪之判決書應記載事實，所謂事實不僅指犯罪之行為而言，即犯罪之
時間、處所、動機、目的、手段、結果等與論罪科刑有關之事項，亦應依法認定予以
明確之記載，始足為適用法律之依據。原判決認定上訴人等有共同以非法方法剝奪周
惠珍之行動自由，並以「強暴、脅迫」之手段迫使周女行無義務之事等犯行。惟其事
實欄僅記載丙○○以需會同合夥人決定損失分擔問題為由，要求周女上車；途中「脅
迫」周女簽發上述本票及借據各一紙，否則不讓其離去。及丁○○、甲○○、乙○○
三人以「強暴、脅迫」之手段迫使周女前往向陳捷修借支票、通知其男友備妥所有權
狀、印鑑等物，並前往吃宵夜、喝酒、唱歌而行無義務之事，並強押其投宿於富仙飯
店五○六室等情。對於丙○○究以何項具體內容之非法手段（如恐嚇、毆打、詐騙、
暴力挾持等）要求周女上車，及以何種「強暴、脅迫」之手段使其簽具上述本票、借
據。丁○○、甲○○、乙○○三人以何種內容之「強暴」手段剝奪周女之行動自由並
使其行無義務之事；以及周女之行動自由自何時開始遭受剝奪，其前後被剝奪行動自
由之時間共計若干？其住宿於上開飯店五○六室時，有無遭上訴人等予以看管拘禁之
情形等項，均未加以明確認定，詳細記載，依上說明，自不足為論罪科刑適用法律之
依據。(二)、按刑法第三百零二條第一項、第三百零四條第一項及第三百零五條之罪，
均係以人之自由為其保護之法益。而刑法第三百零二條第一項之罪所稱之非法方法，
已包括強暴、脅迫或恐嚇等一切不法手段在內。因之，如以非法方法剝奪他人行動自
由行為繼續中，再對被害人施加恐嚇，或以恐嚇之手段迫使被害人行無義務之事；則
其恐嚇之行為，仍屬於非法方法剝奪行動自由之部分行為，應僅論以刑法第三百零二
條第一項之罪，無另成立同法第三百零四條或第三百零五條之罪之餘地。本件原判決
事實既認定上訴人等以非法方法剝奪周女行動自由行為繼續中，脅迫其簽立支票、本
票，並以恐嚇手段迫使周女返回住處取出所有權狀、身份證、印鑑等物；又強令其上
車、前往吃宵夜、唱歌、喝酒、住宿飯店，而不讓其離去等情。倘屬無訛，則上訴人
等之所為均屬非法方法剝奪行動自由之部分行為。依上說明，應僅成立刑法第三百零
二條第一項之罪，無另成立同法第三百零四條或第三百零五條之罪之餘地。乃原判決
竟認丙○○、丁○○、甲○○所為係犯刑法第三百零二條第一項、第三百零四條第一
項、第三百零五條之罪，乙○○則係犯刑法第三百零二條第一項、第三百零四條第一
項之罪，並認渠等所犯上開各罪之間，有方法結果之牽連關係，應從一重處斷；依上
說明，自有適用法則不當之違法。以上或為上訴意旨所指摘，或為本院得依職權調查
之事項，應認原判決有撤銷發回之原因。又原判決不另為無罪諭知部分與發回部分，
有審判不可分之關係，應併予發回。
據上論斷，應依刑事訴訟法第三百九十七條、第四百零一條，判決如主文。
中      華      民      國    八十九    年      二      月     十七     日
                              最高法院刑事第八庭
                                  審判長法官  吳  雄  銘
                                        法官  石  木  欽
                                        法官  郭  毓  洲
                                        法官  吳  三  龍
                                        法官  魏  新  和
      右正本證明與原本無異
                                              書  記  官
中      華      民      國    八十九    年      二      月    二十一    日
                                                                   Ｍ


司法院資訊處製作；財團法人民間司法改革基金會備份。
